臺灣臺北地方法院刑事判決　　　　　　　　　　　　　　九十一年度易字第九七號
　　公　訴　人　臺灣臺北地方法院檢察署檢察官
　　被　　　告　乙○○
右列被告因違反稅捐稽徵法等案件，經檢察官聲請以簡易判決處刑（九十年度偵字第
一二三三八號）及移送併辦（九十年度偵字第一七一七三號），本院台北簡易庭認不
宜以簡易判決處刑，簽請移由本院普通庭審理判決如左：
    主  文
乙○○行使偽造私文書，足以生損害於公眾及他人，處有期徒刑參月，如易科罰金，
以參佰元折算壹日。又公司負責人為納稅義務人，以不正當方法逃漏稅捐，處有期徒
刑參月，如易科罰金，以參佰元折算壹日。應執行有期徒刑肆月，如易科罰金，以參
佰元折算壹日。
    事  實
一、乙○○為台北市○○街四十九號六樓之三「穩實保險代理有限公司」（以下簡稱
    穩實公司）之負責人，為公司法第八條所稱之公司負責人及商業會計法第四條所
    稱之商業負責人，且為從事業務之人，負有據實製作薪資所得扣繳暨免扣繳憑單
    之義務。其於民國八十八年一月間某日（依所得稅法第九十二條第一項之規定：
    第八十八條各類所得稅款之扣繳義務人，應於每年一月底前將上一年內扣繳各納
    稅義務人之稅款數額，開具扣繳憑單，彙報稽徵機關查核），明知丁○○於八十
    六年間並未受僱於穩實公司領取薪資，竟與不詳年籍之「陳明郎」成年男子共同
    基於犯意之聯絡，由陳明郎交付丁○○之年籍資料予乙○○，乙○○再交付穩實
    公司不知情之會計人員製作丁○○之工資表及屬於會計憑證之「八十七年度各類
    所得扣繳暨免扣繳憑單」（以下簡稱扣繳憑單），虛偽登載丁○○於八十七年一
    月至十二間在穩實公司薪資所得各為新台幣（下同）三十三萬元，並持向財政部
    台北市國稅局松山稽徵所申報八十七年度營利事業所得稅而行使之，使穩實公司
    營業成本增加，營利所得減少，藉以逃漏稅捐八萬四千元，足生損害於丁○○及
    稅捐稽徵機關對稅務管理核課之正確性。
二、案經台灣板橋地方檢察署檢察官自動檢舉後呈請台灣高等法院檢察署核轉臺灣臺
    北地方法院檢察署檢察官偵查起訴及移送併辦。
    理  由
一、訊據被告乙○○對於上開事實坦承不諱，核與被害人丁○○於偵查中之指訴情節
    相符，並有有臺北市政府營利事業登記證、財政部台灣省北區國稅局新莊稽徵所
    八十九年十一月二十四日函、財政部台北市國稅局松山稽徵所九十年六月十三日
    函等附卷可稽，事證明確，被告犯行堪以認定。
二、(一)、按營利事業填報「各類所得扣繳暨免扣繳憑單」，乃附隨其業務而製作，為
    業務上所掌文書，此種扣繳憑單內容如有不實，而足生損害於公眾及他人，即係
    犯業務上登載不實文書之罪名（最高法院七十年九月二十一日第九次刑事庭會議
    決議可資參照）；又各類所得扣繳暨免扣繳憑單係屬商業會計法所規定之原始憑
    證，屬會計憑證之一種（最高法院八十七年台上字第五六七號判決參照），工資
    表、切結書則係彰顯列名工資表上之工人已經領取薪資之收據含意，而具有私文
    書之性質。
    (二)、行使偽造工資表部分：被告為穩實公司之負責人，已如前述，自屬公司法第
        八條所規定之公司負責人，而為商業會計法第四條所稱之商業負責人。其明
        知丁○○未在穩實公司領取薪資，乃偽造不實之工資表、切結書，持交不知
        情之會計人員部分，所為係犯係刑法第二百十六條、第二百十條之行使偽造
        私文書罪。被告與陳明郎基於犯意聯絡，偽刻丁○○之印章，復於工資表上
        偽造丁○○之印文及署押均為偽造私文書之部分行為，又偽造之低度行為為
        行使之高度行為所吸收，均不論罪。被告明知工資表為不實而據以填製會計
        憑證，係犯商業會計法第七十一條第一款之以明知為不實之事項而填製會計
        憑證罪。因商業會計法第七十一條第一款之處罰規定，與刑法第二百十五條
        所規範之犯罪態樣相同，即係後者之特別法，依特別法優於普通法，自應優
        先適用商業會計法第七十一條第一款之填製不實會計憑證罪處斷，而無適用
        刑法第二百十五條之餘地；又商業會計法第七十一條第一款之填製不實之會
        計憑證罪，原即含有業務上登載不實之本質，被告持該不實憑證申報稅捐，
        即不應再論以刑法第二百十六條、第二百十五條之行使業務上登載不實文書
        罪（最高法院七十九年度台上字第四九六四號、八十七年度台上字第一一號
        判決可資參照）。被告此部分係利用不知情之不詳姓名會計人員為之，應屬
        間接正犯。前揭行使偽造私文書罪與以明知為不實之事項而填製會計憑證罪
        ，二罪間有方法目的之牽連關係，應從一重之行使偽造私文書罪論處。
    (三)、以不正方法逃漏稅捐部分：被告為納稅義務人穩實公司之負責人，虛列丁○○薪資以逃漏稅捐之行為，係犯稅捐稽徵法第四十七條第一款、第四十一條
        之公司負責人以不正當方法逃漏稅捐罪。公司為法人，公司負責人為自然人
        ，二者在法律上並非同一人格主體。公司負責人為公司之代表，其為公司所
        為行為，應由公司負責。故公司負責人為公司以不正當方法逃漏稅捐，因納
        稅義務人為公司，其所觸犯稅捐稽徵法第四十一條之罪之犯罪或受罰主體，
        仍為公司，而非公司負責人，僅因公司於事實上無從擔負自由刑之責任，基
        於刑事政策上之考慮，同法第四十七條第一款將納稅義務人之公司應處徒刑
        之規定，轉嫁於公司負責人。是公司負責人依該條款而適用徒刑之處罰，乃
        屬代罰之性質，並非因其本身之犯罪而負行為責任。公司負責人為納稅義務
        人之公司以不正當方法逃漏稅捐，既非稅捐稽徵法第四十一條之犯罪或受罰
        主體，僅依同法第四十七條第一款之規定，代替公司受徒刑之處罰，自與其
        本身為犯罪主體所犯其他罪名（如刑法第二百十六條、第二百十五條、商業
        會計法第七十一條第一款等罪）間，不具牽連犯關係（最高法院八十八年度
        台非字第一四九號判決可資參照）。是被告所犯上開二罪，犯意各別，罪名
        互異，應予分論併罰。
    (四)、末按，被告行為後，刑法第四十一條業已於九十年一月四日修正，並於九十
        年一月十日經總統公布，於九十年一月十二日生效，修正後之刑法第四十一
        條第一項前段業已擴大得易科罰金之範圍，依新舊法比較結果，應以新法較
        有利於被告，故本件即應適用修正後之規定，諭知易科罰金之折算標準。爰
        審酌被告於本件犯罪前五年內雖未曾受有期徒刑以上刑之宣告，有臺灣高等
        法院被告全國前案紀錄表在卷可稽，然其以上述方式申報稅捐，足生損害於
        該遭虛報薪資所得之告訴人及稅捐稽徵機關審核稅額之正確性，其逃漏稅捐
        金額，及其品行、犯罪之動機、目的、手段、犯罪後態度等一切情狀，分別
        量處如主文所示之刑，諭知易科罰金之折算標準，並定其應執行刑，及易科
        罰金之折算標準。
三、移送併辦部分（九十年度偵字第一七一七三號）：即告訴人甲○○告訴謂其妻子
    丙○○於八十六年間並未於穩實公司任職，被告竟虛報丙○○於八十六年間在穩
    實公司任職，領取薪資四十萬二千元，而向稅捐機關陳報上開支出薪資，而逃漏
    稅捐云云。經查：被告已堅決否認有此事實，另告訴人甲○○於九十年六月十四
    日具狀表明丙○○確實有領取薪資四十萬二千元，係因時間久遠，而有所誤解，
    其並已繳清稅款，有撤銷檢舉申請書即綜合所得稅繳款書在卷可稽，則此部份並
    無證據證明被告犯罪，惟公訴人認此部份與起訴部分有連續犯之裁判上一罪之關
    係，爰不另為無罪之諭知。
四、據上論斷，應依刑事訴訟法第二百九十九條第一項前段、第四百五十二條，商業
    會計法第七十一條第一款、稅捐稽徵法第四十一條、第四十七條第一款、刑法第
    十一條前段、第二條第一項前段、刑法第二百十六條、第二百十條、第五十五條
    、第四十一條第一項前段、第五十一條第五款，罰金罰鍰提高標準條例第一條前
    段、第二條，判決如主文。
本案經檢察官陳弘杰到庭執行職務。
中      華      民      國    九十一    年      七      月    二十二    日
                                      臺灣臺北地方法院刑事第二庭
                                          法  官   曾  正  龍
右正本證明與原本無異。
如不服本判決，應於判決送達後十日內向本院提出上訴狀 (應抄附繕本)。
                                          書記官   彭  自  青
中      華      民      國    九十一    年      七      月    二十二    日
附錄法條：商業會計法第七十一條第一款、稅捐稽徵法第四十一條、第四十七條第一
          款、刑法第二百十六條、第二百十條
商業會計法第七十一條
商業負責人、主辦及經辦會計人員或依法受託代他人處理會計事務之人員有左列情事
之一者，處五年以上有期徒刑、拘役或科或併科新台幣十五萬元以下罰金：
一、以明知為不實之事項，而填製會計憑證或記入帳冊者。
二、故意使應保存之會計憑證、帳簿報表滅失毀損者。
三、意圖不法之利益而偽造、變造會計憑證、帳簿報表內容或撕毀其頁數者。
四、故意遺漏會計事項不為記錄，致使財務報表發生不實之結果者。
五、其他利用不正當方法，致使會計事項或財務報表發生不實之結果者。
稅捐稽徵法第四十一條
納稅義務人以詐術或其他不正當方法逃漏稅捐者，處五年以下有期徒刑、拘或科或併
科新臺幣六萬元以下罰金。
稅捐稽徵法第四十七條
本法關於納稅義務人、扣繳義務人及代徵人應處徒刑之規定，於左列之人適用之：
一、公司法規定之公司負責人。
二、民法或其他法律規定對外代表法人之董事或理事。
三、商業登記法規定之商業負責人。
四、其他非法人團體之代表人或管理人。
刑法第二百十六條
行使第二百十條至第二百十五條之文書者，依偽造、變造文書或登載不實事項或使登
載不實事項之規定處斷。
刑法第二百十條
偽造、變造私文書，足以生損害於公眾或他人者，處五年以下有期徒刑。
